【裁判字號】    98,上,287
【裁判日期】    980707
【裁判案由】    確認委任關係不存在
【裁判全文】
臺灣高等法院民事判決                   98年度上字第287號
上  訴  人  國豐興業股份有限公司
特別代理人  乙○○
訴訟代理人  陳麗真律師
            陳昆明律師
被 上 訴人  丁○○
            丙○○
            甲○○
共      同
訴訟代理人  張慶宗律師
複 代 理人  戊○○
上列當事人間請求確認委任關係不存在事件，上訴人對於中華民
國九十八年一月二十日臺灣臺北地方法院九十六年度訴字第七一
五九號第一審判決提起上訴，經本院於九十八年六月二十三日言
詞辯論終結，判決如下：
    主  文
原判決廢棄，發回臺灣臺北地方法院。
    事實及理由
一、本件被上訴人起訴主張：伊等原為上訴人公司之法人股東宏
    圃投資股份有限公司（下稱宏圃公司）所指派之法人代表，
    並擔任上訴人公司之董事職務，惟宏圃公司已於民國（下同
    ）九十年六月十八日改派己○○、乙○○、壬○○、癸○○
    、子○○及丑○○等六人（下稱己○○等六人）為上訴人公
    司之法人代表，並擔任上訴人公司之董事，上訴人公司並於
    是日舉行董事、監察人聯席會議，選任己○○為董事長，依
    公司法第十二條之規定，即發生效力，是自該日起，伊等即
    已非上訴人公司之董事。然因上訴人公司未辦理董事變更登
    記，致財政部以上訴人公司滯欠稅捐及罰鍰，伊等為上訴人
    公司之董事為由，限制伊等出境，故伊等是否仍具有上訴人
    公司之董事身分，及應否負公司法上董事之連帶責任，在法
    律上之地位顯有不確定之危險，且得以確認之訴加以除去，
    伊等對於兩造間委任關係之存否，自有即受確認判決之法律
    上利益等情，爰求為(一)確認被上訴人自九十年六月十八日起
    與上訴人公司間之委任關係不存在，(二)上訴人公司應協同被
    上訴人辦理董事變更登記之判決。
二、惟按第一審之訴訟程序有重大之瑕疵者，第二審法院得廢棄
    原判決，而將該事件發回原法院，但以因維持審級制度認為
    必要時為限，民事訴訟法第四百五十一條第一項定有明文。
    本件被上訴人及訴外人辛○○、庚○等五人固原為上訴人公
    司之法人股東宏圃公司所指派之法人代表，並擔任上訴人公
    司之董事職務，辛○○並被選任為董事長（見原審聲字卷十
    四頁至十六頁之公司登記表），惟宏圃公司已於九十年六月
    十八日改派己○○等六人為上訴人公司之法人代表，並擔任
    上訴人公司之董事，上訴人公司並於是日舉行董事、監察人
    聯席會議，選任己○○為董事長（見原審訴字卷十頁、二三
    頁之宏圃公司指派函、上訴人公司董事監察人聯席會議議事
    錄）。嗣上訴人公司遭中央主管機關經濟部命令解散，迄未
    於規定期限內辦理解散登記，經濟部乃於九十二年三月五日
    予以廢止公司登記（見原審聲字卷十二頁至十三頁之經濟部
    函）。次按公司經中央主管機關撤銷或廢止登記者，準用公
    司解散應行清算之規定，公司法第二十六條之一定有明文。
    又公司之清算，以董事為清算人，但公司法或章程另有規定
    或股東會另選清算人時，不在此限；又不能依前項規定定清
    算人時，法院得因利害關係人之聲請，選派清算人；又清算
    人於執行清算事務之範圍內，其權利義務與董事同，即對外
    代表公司，公司法第三百二十二條、第三百二十四條亦有明
    文。上訴人既經中央主管機關經濟部命令解散，並於九十二
    年三月五日予以廢止公司登記，依上開規定，於廢止登記後
    ，即應進行清算程序。雖上訴人公司以其前任董事長辛○○
    為清算人，並向原審法院呈報清算人，惟經原審法院以九十
    六年度司字第四四Ｏ號裁定駁回確定（見原審訴字卷一三Ｏ
    頁至一三一頁之該裁定、本院卷四八頁背面之言詞辯論筆錄
    ）。又宏圃公司雖於九十年六月十八日改派己○○等六人為
    上訴人公司之法人代表，並擔任上訴人公司之董事，上訴人
    公司並於是日舉行董事、監察人聯席會議，選任己○○為董
    事長，惟己○○並不知被指派為上訴人公司之董事及被選任
    為上訴人公司之董事長，且實際上迄未就任，業經證人己○
    ○在原審證述明確（見原審訴字卷二三三頁至二三四頁之言
    詞辯論筆錄），而乙○○及壬○○則已辭任該董事職務，亦
    經乙○○在原審陳述明確，並有乙○○致上訴人公司及宏圃
    公司表示辭任該董事職務之存證信函可稽（見原審訴字卷二
    二二頁背面、二五二頁之言詞辯論筆錄、二二五頁之存證信
    函），另證人子○○、丑○○亦在原審一致證稱不知被指派
    為上訴人公司之董事，且從未就任過該董事職務（見原審訴
    字卷二七七頁背面至二七八頁之言詞辯論筆錄）。準此，上
    訴人公司之董事己○○等六人既均不知被宏圃公司指派為上
    訴人公司之董事或被選任為上訴人公司之董事長，彼等亦均
    無意願擔任上訴人公司之董事或董事長，自無從以董事身分
    為清算人之問題，則被上訴人自應依公司法第三百二十二條
    第二項之規定，以利害關係人之身分，聲請原審法院選派清
    算人，並以該清算人為本件上訴人公司之法定代理人，尚無
    為上訴人公司選任特別代理人之餘地。是原審以被上訴人對
    於無訴訟能力人之上訴人公司為訴訟行為，因其無法定代理
    人，依被上訴人之聲請，適用民事訴訟法第五十一條第一項
    （誤引同法條第二項）規定選任乙○○為上訴人公司之特別
    代理人（見原審聲字卷及其裁定。乙○○亦表示不願擔任特
    別代理人），進行言詞辯論並予判決，自屬未經合法代理，
    其訴訟程序自有重大之瑕疵，且依其情形，認為有維持審級
    制度之必要，自應廢棄原判決，而將本事件發回原審法院更
    為適法裁判，以符法制。
三、爰依民事訴訟法第四百五十一條第一項，判決如主文。
中    華    民    國    98    年    7     月     7    日
                    民事第六庭
                        審判長法  官  林鄉誠
                              法  官  梁玉芬
                              法  官  楊豐卿
正本係照原本作成。
如不服本判決，應於收受送達後20日內向本院提出上訴書狀，其
未表明上訴理由者，應於提出上訴後20日內向本院補提理由書狀
（均須按他造當事人之人數附繕本）上訴時應提出委任律師或具
有律師資格之人之委任狀；委任有律師資格者，另應附具律師資
格證書及釋明委任人與受任人有民事訴訟法第466條之1第1 項但
書或第2項（詳附註）所定關係之釋明文書影本。
中    華    民    國    98    年    7     月    7     日
                              書記官  殷丹妮
附註：
民事訴訟法第466條之1（第1項、第2項）：
對於第二審判決上訴，上訴人應委任律師為訴訟代理人。但上訴
人或其他法定代理人具有律師資格者，不在此限。
上訴人之配偶、三親等內之血親、二親等內之姻親，或上訴人為
法人、中央或地方機關時，其所屬專任人員具有律師資格並經法
院認為適當者，亦得為第三審訴訟代理人。


司法院資訊處製作；財團法人民間司法改革基金會備份。
